臺灣嘉義地方法院刑事判決
109年度訴字第683號
公  訴  人  臺灣嘉義地方檢察署檢察官
被      告  游家麒



上列被告因加重詐欺案件，經檢察官提起公訴（109年度偵字第1
815號），本院判決如下：
    主  文
游家麒無罪。
    理  由
一、公訴意旨略以：
    被告游家麒(微信暱稱「金財神」、「招財貓」、「兆子 龍
    」)於民國107年9月間，加入真實姓名、年籍均不詳，綽號
    「豼貅」所發起、主持，以實施詐欺為手段之三人以上具有
    持續性、牟利性之犯罪組織，被告則擔任該集團中車手頭，
    許國欽則擔任車手(所涉三人以上共同詐欺取財部分，業經
    臺灣新北地方法院以108年度金訴字第108號判決確定)。嗣
    被告、「豼貅」、許國欽及其等所屬詐欺集團其他成員共同
    意圖為自己不法所有，基於加重詐欺取財之犯意聯絡，由該
    集團內不詳姓名年籍之其他成員，於108年7月13日撥打電話
    予告訴人劉鴻成，向其佯稱：金融機構帳戶涉及洗錢，應受
    監管，須交出名下金融帳戶之存摺、提款卡與簽名捺印A4紙
    1張云云，告訴人因而陷於錯誤，被告即以通訊軟體微信通
    知許國欽，於同日16時許，前往嘉義縣○○鄉○○路00號附近，
    收取告訴人放置於該處如附表一所示財物後，復至嘉義火車
    站時，為警查獲，而查悉上情。因認被告所為，係與「豼貅
    」、許國欽共同犯刑法第339條之4第1項第2款三人以上共同
    詐欺取財罪嫌。
二、按犯罪事實應依證據認定之，無證據不得認定犯罪事實；不
    能證明被告犯罪者，應諭知無罪之判決；檢察官就被告犯罪
    事實，應負舉證責任，並指出證明之方法，刑事訴訟法第15
    4條第2項、第301條第1項及第161條第1項分別定有明文。又
    檢察官就被告犯罪事實，應負提出證據及說服之實質舉證責
    任，所提直接或間接證據倘不足為有罪之積極證明，或所指
    證明方法無從說服法院達通常一般人均不致有所懷疑之有罪
    確信心證，基於無罪推定原則，更不必有何有利證據，即應
    為有利被告認定之無罪諭知。再按被告或共犯之自白，不得
    作為有罪判決之唯一證據，仍應調查其他必要之證據，以察
    其是否與事實相符，刑事訴訟法第156條第2項定有明文。其
    立法目的係以補強證據以擔保被告自白之真實性，而所謂補
    強證據，則指除該自白本身外，其他足以證明自白之犯罪事
    實具有相當真實性之證據而言。雖所補強者，並非以事實之
    全部為必要，但須因補強證據與自白之相互利用，而足使犯
    罪事實獲得確信者，始足當之。又共同正犯所為不利於己之
    陳述，固得採為其他共犯犯罪之證據，然為保障其他共同正
    犯之利益，該共犯所為不利於己之陳述，除須無瑕疵可指外
    ，仍應調查其他必要之證據，以察其是否與事實相符，不得
    專憑該項陳述作為其他共同正犯犯罪事實之認定，亦即尚須
    其他補強證據予以佐證。故此所謂其他必要證據，應求諸於
    該共同正犯自白以外其他與犯罪有關之證據（最高法院107
    年度台上字第1369號、106年度台上字第2994號判決意旨參
    照）。是倘被告始終否認參與犯罪，而共犯則自白確與被告
    共同犯罪，此時除就共犯自白「本身如何參與共同犯罪」部
    分須有補強證據，以證明其確有參與犯罪之實行外，就共犯
    自白「被告如何參與共同犯罪」部分，尤須有能使法院確信
    該自白之內容與事實相符之補強證據。倘所援用之證據僅能
    與共犯自白「本身參與共同犯罪」部分相互利用，而與「被
    告參與共同犯罪」部分欠缺關聯性者，實質上僅屬共犯自白
    內容之重覆，無從擔保「被告參與共同犯罪」部分自白之真
    實性，自不得單憑該證據作為認定被告參與共同犯罪之補強
    證據（最高法院101年度台上字第4044號判決意旨參照）。
三、次按刑事訴訟法第308條規定：「判決書應分別記載其裁判
    之主文與理由；有罪之判決並應記載犯罪事實，且得與理由
    合併記載」，同法第310條第1款規定：「有罪之判決書，應
    於理由內分別情形記載左列事項：一、認定犯罪事實所憑之
    證據及其認定之理由」，及同法第154條第2項規定：「犯罪
    事實應依證據認定之，無證據不得認定犯罪事實」，揆諸上
    開規定，刑事判決書應記載主文與理由，於有罪判決書方須
    記載犯罪事實，並於理由內記載認定犯罪事實所憑之證據及
    其認定之理由。所謂認定犯罪事實所憑之「證據」，即為該
    法第154條第2項規定之「應依證據認定之」之「證據」。職
    是，有罪判決書理由內所記載認定事實所憑之證據，即為經
    嚴格證明之證據，另外涉及僅須自由證明事項，即不限定有
    無證據能力之證據，及彈劾證人信用性可不具證據能力之彈
    劾證據。在無罪判決書內，因檢察官起訴之事實，法院審理
    結果，認為被告之犯罪不能證明，而為無罪之諭知，則被告
    並無檢察官所起訴之犯罪事實存在，既無刑事訴訟法第154
    條第2項所規定「應依證據認定之」事實存在，因此，判決
    書僅須記載主文及理由，而理由內記載事項，為法院形成主
    文所由生之心證，其論斷僅要求與卷內所存在之證據資料相
    符，或其論斷與論理法則無違，通常均以卷內證據資料彈劾
    其他證據之不具信用性，無法證明檢察官起訴之事實存在，
    所使用之證據並不以具有證據能力之證據為限，是以，本案
    被告既經本院認定無罪（詳如後述），本判決即不再逐一論
    述所援引相關證據之證據能力，合先敘明。
四、公訴意旨認被告涉犯上開罪嫌，無非係以：①共同被告即證
    人(下稱證人)許國欽於警詢及偵查中證述；②證人陳慶隆於
    警詢及偵查之證述；③證人王嘉智於警詢中陳述；④證人藍佳
    靜於警詢中陳述；⑤證人力咨君於警詢中供述；⑥證人李芳儀
    於警詢中陳述；⑦告訴人於警詢中指述；⑧證人吳啟聖於警詢
    中陳述；⑨自願受搜索同意書、搜索扣押筆錄、扣押物品目
    錄表、扣押物品收據、扣押物品照片；⑩贓物認領保管單；⑪
    證人許國欽手機微信對話擷圖拍翻照片；⑫車輛詳細資料報
    表等，為主要論據。
五、訊據被告堅詞否認有何此部分犯行，辯稱：我確實有擔任詐
    欺集團之車手頭，但我不知道我與許國欽是否為同一詐欺集
    團，且本案我沒有指示許國欽去提領告訴人的包裹，我不知
    道是誰叫許國欽去的，且我的微信暱稱是「66」，不是「金
    虎爺」、「金財神」、「招財貓」、「兆子龍」，我的上手
    是徐志瑋云云。經查：
(一)被告於詐欺集團中擔任車手頭、車手職務，而本案告訴人有
    前揭公訴意旨所指時間遭詐欺，而將附表一所示財物放置在
    嘉義縣○○鄉○○路00號附近，並由證人許國欽前往領取告訴人
    附表一所示財物後，為警查獲之事實，此部分為被告所不爭
    執(訴卷第264-270頁)，復經證人許國欽於本院審理時證述
    明確(訴卷第254-263頁)，且與告訴人於警詢中指述(警3211
    卷第84-87頁)相符，另有嘉義縣警察局竹崎分局(下稱竹崎
    分局)自願受搜索同意書(警3211卷第110頁)、竹崎分局搜索
    扣押筆錄(警3211卷第111-113頁)、竹崎分局扣押物品目錄
    表及扣押物品收據(警3211卷第114-116頁)、扣押物品照片(
    警3211卷第117-123頁)、微信對話紀錄翻拍照片(訴卷第59-
    111頁)在卷可稽。此部分事實，固堪認定，然檢察官所舉上
    開證據，僅能證明告訴人確有上開時、地，遭系爭詐欺集團
    不詳成員詐欺，並將附表一所示財物置於詐欺集團指定處所
    ，並由證人許國欽取走之事實，但被告就此部分加重詐欺取
    財犯行，是否參與其中，仍須有其他積極證據始能認定，無
    法據此即推認被告涉有此部分犯罪。
(二)按數罪併罰案件所涉及之訴訟客體有數個以上，各個犯罪事
    實彼此互不相屬，檢察官就各犯罪事實負提出證據及說服之
    實質舉證責任，不得籠統為同一之觀察，單以一罪之證據，
    持為認定他罪之論據，亦不得逕以一罪之供述已有補強證據
    ，即認其他犯罪事實之供述，亦必與事實相符（最高法院10
    1年度台上字第4845號、108年度台上字第1393號判決意旨參
    照）。又共同正犯因在意思聯絡範圍內，必須對於其他共同
    正犯之行為及其結果負責，從而在刑事責任上有所擴張，此
    即「一部行為，全部責任」之謂。而此意思聯絡範圍，亦適
    為「全部責任」之界限，因此共同正犯之逾越（過剩），僅
    該逾越意思聯絡範圍之行為人對此部分負責，未可概以共同
    正犯論；現今之詐欺集團為求逃避查緝及順利完成詐騙，集
    團成員間多有分工之情形，已如前述，是詐欺集團成員對於
    該集團所有詐騙各該被害人犯行，未必均有所知悉或認識，
    自難認對於每一被害人之詐騙情節均有所謂合同之意思，亦
    未必就各該詐騙被害人之犯行均有犯罪行為之分擔而有所參
    與。從而，應限於對詐騙各該被害人有所知悉或認識，或有
    犯罪行為之分擔而有所參與之人，方得論以共同正犯之刑責
    。
(三)查被告雖有自承於詐欺集團中擔任車手頭及車手之職務，並
    供稱：我之前曾有聽從上手徐志瑋的指示，向許國欽收過詐
    欺被害人所提領之款項，但本案中我並沒有指示許國欽到告
    訴人住處附近拿取附表一所示的財物，因為我本身也是做車
    手的，如果我知道被害人財物放哪，我就會自己去，我自己
    提領所分得報酬是遭詐欺款項的2-3%，若是我跟車手收水錢
    (贓款)一次是新台幣(下同)3,000元等語，意即被告僅係聽
    從該詐欺集團上游成員之指示（即徐志瑋），負責提款或收
    取車手提領之金錢後，再轉交與上手指示之人，並按照實際
    參與犯行之次數領取報酬，難認被告有主導或規劃整體詐騙
    行動之執行，且依檢察官所提出之證據資料，亦無證據證明
    被告對於本案證人許國欽所參與收取告訴人財物之過程，及
    使用之詐術有所知悉或認識，是難認被告就其未參與之其他
    詐欺集團成員所為詐欺行為有何犯意聯絡或行為分擔。
(四)又檢察官雖舉出證人許國欽於警詢、偵訊之供述為佐證：
  ⒈證人許國欽於108年7月14日警詢中先供稱係受暱稱「金財神
    」之人的指示從中壢搭車前往嘉義(警3211卷第56-63頁)，
    稱：我的微信暱稱是「盒子」，本案我是先收到微信暱稱「
    金財神」之人的指示，要我從中壢搭車到嘉義後，再由微信
    暱稱「劉德華」之人告知我前往上開地點，拿取告訴人放置
    該處如附表一所示財物，微信暱稱「金財神」、「劉德華」
    之人都是使用微信通訊軟體打電話與我聯繫，我只見過微信
    暱稱「金財神」之人等語。
　⒉證人許國欽於109年4月12日警詢時指認本案微信暱稱「金財
    神」之人即為被告(偵1815卷第66-69頁)，並供述：本次指
    使我前往拿取告訴人附表一所示財物之人為微信暱稱「金財
    神」之人，就是本案被告，被告是負責給提款卡、收水及發
    放薪資之車手頭等語。
　⒊證人許國欽於109年6月10日偵訊時又證稱本案是受到微信暱
    稱「金財神」之人的指示，而「金財神」就是本案被告，且
    經檢察官提示被告之照片後(偵1815卷第25頁)，復具體證述
    被告身上之特徵為：左手臂上有刺青，刺半甲的圖案等語(
    偵1815卷第29頁)。
(五)惟證人許國欽為前揭證述後，於本案審理期日中，卻又改變
    其證述：
  ⒈經本院提示證人許國欽先前於警詢及偵查中證述後，證人許
    國欽先證稱：我於偵查中確實有回答檢察官本案是微信暱稱
    「金財神」之人叫我從中壢下來嘉義的，且是微信暱稱「劉
    德華」之人叫我去上揭處所拿取告訴人所有如附表一所示財
    物，而微信暱稱「金財神」之人即為在庭之被告等語(訴卷
    第257-258頁)。即證人許國欽至此均證述被告即是微信暱稱
    「金財神」之人，且本案是由被告指揮證人許國欽拿取告訴
    人財物，而為與警詢、偵訊中相同之證述。
　⒉然當本院提示證人許國欽另案遭扣押之手機微信對話紀錄  
    後，卻又改證稱：我不確定本案是否由在場被告以微信指揮
    我前往嘉義提領本案告訴人附表一所示之財物，指揮我的人
    聲音聽起來都很像，所以我不確定是否為在場的被告指揮我
    的，因為之前我於警詢、偵訊中陳述時，偵查人員都沒有提
    示給我本案的微信對話內容，所以我不確定我當時的回答是
    否如我記憶中一致，我是看了微信對話內容才想起來，應以
    微信對話內容為主等情(訴卷第262-264頁)，而經查閱證人
    許國欽另案遭扣押手機內微信對話紀錄翻拍照片，內容如附
    表二、三(訴卷第97-99頁)，自附表二、三之對話紀錄可知
    ，是微信群組名稱「雲林業務鹿(錢用)」中，暱稱「黎明」
    之人，將上開告訴人放置附表一所示財物之地點以微信傳送
    訊息告知證人許國欽，並指示證人許國欽至該處拿取告訴人
    附表一所示財物，而該微信群組中雖有暱稱「劉德華」之人
    ，但該暱稱「劉德華」之人除有向證人許國欽詢問「多久到
    」以外，並未為任何指揮證人許國欽之表現，且該微信群組
    並未有何暱稱「金財神」之人，從而，自附表二、三之對話
    紀錄可知，本案並非如證人許國欽前所述是由暱稱「金財神
    」指揮證人許國欽為本案犯行，反係由暱稱「黎明」之人為
    之。
　⒊是以，本案究竟是否由暱稱「金財神」之被告及暱稱「劉德
    華」之人指揮證人許國欽為本案犯行，除證人許國欽證述有
    前後不一致情形，亦與附表二、三所示客觀證據不符，是證
    人許國欽之證述是否真實可信，顯有可疑之處，且證人許國
    欽於警詢及偵查中之供述並未經偵查機關併以提示附表二、
    三所示對話紀錄供證人許國欽回憶，以致證人許國欽做出與
    附表二、三所示微信對話內容相佐的陳述，更可認證人許國
    欽於警詢及偵查中之陳述可信性薄弱，且該與客觀事證不符
    合之陳述尚延續至本院提示附表二、三與證人許國欽觀覽前
    ，證人許國欽始在閱覽如附表二、三所示信對話內容後，證
    稱本案之犯罪經過應以如附表二、三所示微信對話為準，即
    本案係由暱稱「黎明」之人指揮證人許國欽犯案，而非本案
    被告，而綜觀卷附證人許國欽另案扣得手機中所有微信對話
    內容(訴卷第59-125頁)，並無任何與暱稱「金財神」之對話
    內容，也無任何於案發當日和本案被告有關之對話內容，雖
    證人許國欽能確實指認被告身上之刺青位置(訴卷第279-283
    頁勘驗照片)，及被告微信暱稱為「金財神」，但即便被告
    為「金財神」，也無法證明被告為本案與證人許國欽共同參
    與犯罪之人。
　⒋再查，證人許國欽所述被告本案犯行，核其性質仍屬共犯之
    自白，依刑事訴訟法第156條第2項規定，須有補強證據以擔
    保其真實性，揆諸前揭說明，尚不得以共犯之自白，作為補
    強證據。檢察官復未指出或提出上開證人許國欽所為不利於
    被告之陳述有何補強證據可佐，而依卷存之前揭②-⑫等其他
    事證或證據，均尚無法補強證明證人許國欽所為上開被告有
    參與本案犯行之陳述確與事實相符而可信，且在被告否認參
    與此部分加重詐欺犯行之情形下，自不能徒憑證人許國欽之
    證述，資以認定被告確有參與本件共犯詐欺告訴人之犯行。
六、綜上所述，本案依檢察官所提出之各項證據，尚無法達於通
    常一般之人均不致有所懷疑，而得確信其為真實之程度，亦
    即尚有合理之懷疑存在，而不足認定被告涉犯公訴意旨所載
    刑法第339條之4第1項第2款三人以上共同詐欺取財罪嫌等犯
    行，即屬不能證明被告犯罪，揆諸首開說明，自應為被告無
    罪之諭知。
據上論斷，應依刑事訴訟法第301條第1項，判決如主文。　　
本案經檢察官吳咨泓提起公訴，檢察官陳昱奉到庭執行職務。
中　　華　　民　　國　　110 　年　　2 　　月　　24　　日
                  刑事第四庭  審判長法　官　陳仁智
　　　　　　　　　                  法  官  康敏郎
　　　　　　　　　                  法  官  沈芳伃
以上正本證明與原本無異。
如不服本判決應於收受判決後20日內向本院提出上訴書狀，並應敘述具體理由；其未敘述上訴理由者，應於上訴期間屆滿後20日內向本院補提理由書（均須按他造當事人之人數附繕本）「切勿逕送上級法院」。告訴人或被害人如對於本判決不服者，應具備理由請求檢察官上訴，其上訴期間之計算係以檢察官收受判決正本之日期為準。　　　　　　　　　　　　　　　　　　
中　　華　　民　　國　　110 　年　　2 　　月　　24　　日
                                    書記官　張簡純靜
【附表一】
編號 物品名稱 1 虎尾郵局郵政存簿儲金簿1本 2 虎尾郵局郵政存簿儲金簿1本 3 臺灣銀行斗六分行綜合存款存摺1本 4 臺灣銀行嘉義分行優惠儲蓄存款綜合服務存摺1本 5 大林鎮農會活期儲蓄存款存摺1本 6 郵政金融卡1張 7 郵政儲金金融卡1張 8 臺灣銀行金融卡1張 9 臺灣銀行金融卡1張 10 劉鴻成簽名紙1張